---
title: "Visualisation Actuarielle — Assurance Emprunteur"
author: "hidayahanafi"
date: "`r Sys.Date()`"
output:
  html_document:
    theme: flatly
    toc: true
    toc_float: true
    number_sections: true
---

```{r setup, include=FALSE}
knitr::opts_chunk$set(echo = FALSE, warning = FALSE, message = FALSE, fig.width = 9, fig.height = 5)
```

```{r packages}
library(dplyr)
library(ggplot2)
library(readxl)
library(tidyr)
library(scales)
library(knitr)
```

```{r chargement}
primes      <- read_excel("resultats_primes.xlsx")
provisions  <- read_excel("provisions_mathematiques.xlsx")
```

---

# Analyse des Primes

## Statistiques Descriptives

```{r stats_primes}
stats <- primes %>%
  summarise(
    Nb_Contrats          = n(),
    Prime_Pure_Moyenne   = round(mean(Prime_Unique_Pure_Calculee, na.rm = TRUE), 2),
    Prime_Pure_Min       = round(min(Prime_Unique_Pure_Calculee,  na.rm = TRUE), 2),
    Prime_Pure_Max       = round(max(Prime_Unique_Pure_Calculee,  na.rm = TRUE), 2),
    Prime_Inventaire_Moy = round(mean(Prime_Inventaire,           na.rm = TRUE), 2),
    Prime_Comm_Moyenne   = round(mean(Prime_Commerciale,          na.rm = TRUE), 2)
  )

kable(stats, caption = "Résumé des primes calculées", align = "c")
```

## Distribution des Primes

```{r hist_primes}
# Mise en forme longue pour ggplot
primes_long <- primes %>%
  select(Prime_Unique_Pure_Calculee, Prime_Inventaire, Prime_Commerciale) %>%
  pivot_longer(
    cols      = everything(),
    names_to  = "Type_Prime",
    values_to = "Valeur"
  ) %>%
  mutate(Type_Prime = recode(Type_Prime,
    "Prime_Commerciale"          = "Prime Commerciale"
  ))

# Filtrer les primes à 0 (invalides)
primes_plot <- primes_long %>%
  filter(Valeur > 0)

ggplot(primes_plot, aes(x = Valeur, fill = Type_Prime)) +
  geom_histogram(bins = 50, alpha = 0.8, color = "white") +
  facet_wrap(~ Type_Prime, scales = "free") +
  scale_fill_manual(values = c("#2196F3", "#4CAF50", "#FF9800")) +
  scale_x_log10(labels = comma) +
  labs(
    title    = "Distribution des 3 types de primes (Échelle Logarithmique)",
    subtitle = "Contrats à prime unique — L'échelle log permet de mieux voir la répartition des petits et gros montants",
    x        = "Montant de la prime (DT - Échelle Log)",
    y        = "Nombre de contrats",
    fill     = "Type de Prime"
  ) +
  theme_minimal(base_size = 13) +
  theme(legend.position = "none")
```

## Prime Pure vs Âge de Souscription

```{r prime_age}
ggplot(primes, aes(x = Age_Souscription, y = Prime_Unique_Pure_Calculee)) +
  geom_point(alpha = 0.4, color = "#2196F3", size = 1.5) +
  geom_smooth(method = "loess", color = "#E91E63", se = TRUE, linewidth = 1.2) +
  scale_y_continuous(labels = comma) +
  labs(
    title    = "Prime Pure en fonction de l'âge à la souscription",
    subtitle = "La prime augmente avec l'âge (risque de décès plus élevé)",
    x        = "Âge à la souscription",
    y        = "Prime Unique Pure (DT)"
  ) +
  theme_minimal(base_size = 13)
```

## Prime Pure vs Capital Assuré

```{r prime_capital}
ggplot(primes, aes(x = montant_credit_normal, y = Prime_Unique_Pure_Calculee)) +
  geom_point(alpha = 0.4, color = "#9C27B0", size = 1.5) +
  geom_smooth(method = "lm", color = "#FF5722", se = TRUE, linewidth = 1.2) +
  scale_x_continuous(labels = comma) +
  scale_y_continuous(labels = comma) +
  labs(
    title    = "Prime Pure en fonction du capital assuré",
    subtitle = "Relation linéaire attendue : plus le capital est élevé, plus la prime est élevée",
    x        = "Montant du crédit (DT)",
    y        = "Prime Unique Pure (DT)"
  ) +
  theme_minimal(base_size = 13)
```

## Primes par Tranche d'Âge

```{r boxplot_age}
primes <- primes %>%
  mutate(Tranche_Age = cut(Age_Souscription,
    breaks = c(0, 30, 40, 50, 60, Inf),
    labels = c("< 30 ans", "30–40 ans", "40–50 ans", "50–60 ans", "> 60 ans"),
    right  = FALSE
  ))

ggplot(primes, aes(x = Tranche_Age, y = Prime_Unique_Pure_Calculee, fill = Tranche_Age)) +
  geom_boxplot(alpha = 0.8, outlier.alpha = 0.3) +
  scale_y_continuous(labels = comma) +
  scale_fill_brewer(palette = "Set2") +
  labs(
    title    = "Distribution des primes pures par tranche d'âge",
    subtitle = "Les tranches plus âgées ont des primes plus élevées et plus dispersées",
    x        = "Tranche d'âge",
    y        = "Prime Unique Pure (DT)",
    fill     = "Tranche d'âge"
  ) +
  theme_minimal(base_size = 13) +
  theme(legend.position = "none")
```

## Comparaison des 3 Primes (Moyenne par Tranche d'Âge)

```{r compare_primes_age}
primes_moy <- primes %>%
  group_by(Tranche_Age) %>%
  summarise(
    `Prime Pure`        = mean(Prime_Unique_Pure_Calculee, na.rm = TRUE),
    `Prime Inventaire`  = mean(Prime_Inventaire,           na.rm = TRUE),
    `Prime Commerciale` = mean(Prime_Commerciale,          na.rm = TRUE)
  ) %>%
  pivot_longer(-Tranche_Age, names_to = "Type", values_to = "Moyenne")

ggplot(primes_moy, aes(x = Tranche_Age, y = Moyenne, fill = Type)) +
  geom_bar(stat = "identity", position = "dodge", alpha = 0.85) +
  scale_y_continuous(labels = comma) +
  scale_fill_manual(values = c("#2196F3", "#4CAF50", "#FF9800")) +
  labs(
    title    = "Primes moyennes par tranche d'âge",
    subtitle = "Comparaison des 3 types de primes",
    x        = "Tranche d'âge",
    y        = "Prime moyenne (DT)",
    fill     = "Type de Prime"
  ) +
  theme_minimal(base_size = 13)
```

---

# Analyse des Provisions Mathématiques

## Évolution Moyenne des Provisions dans le Temps

```{r evol_provisions}
prov_moy <- provisions %>%
  group_by(t) %>%
  summarise(
    Provision_Moyenne = mean(Provision_t, na.rm = TRUE),
    Provision_Q1      = quantile(Provision_t, 0.25, na.rm = TRUE),
    Provision_Q3      = quantile(Provision_t, 0.75, na.rm = TRUE)
  )

ggplot(prov_moy, aes(x = t)) +
  geom_ribbon(aes(ymin = Provision_Q1, ymax = Provision_Q3),
              fill = "#2196F3", alpha = 0.2) +
  geom_line(aes(y = Provision_Moyenne), color = "#1565C0", linewidth = 1.5) +
  geom_point(aes(y = Provision_Moyenne), color = "#1565C0", size = 2.5) +
  scale_y_continuous(labels = comma) +
  labs(
    title    = "Évolution des provisions mathématiques dans le temps",
    subtitle  = "Ligne = moyenne | Zone bleue = intervalle Q1–Q3",
    x        = "Année t depuis la souscription",
    y        = "Provision  t/n V'x  (DT)"
  ) +
  theme_minimal(base_size = 13)
```

## Provisions sur quelques Contrats Individuels (Trajectoires)

```{r trajectoires}
# Sélection des 8 premiers contrats distincts
contrats_exemple <- provisions %>%
  distinct(num_contrat) %>%
  head(8) %>%
  pull(num_contrat)

prov_exemple <- provisions %>%
  filter(num_contrat %in% contrats_exemple) %>%
  mutate(num_contrat = as.character(num_contrat))

ggplot(prov_exemple, aes(x = t, y = Provision_t, color = num_contrat, group = num_contrat)) +
  geom_line(linewidth = 1) +
  geom_point(size = 2) +
  scale_y_continuous(labels = comma) +
  labs(
    title    = "Trajectoire des provisions par contrat",
    subtitle = "Chaque ligne = un contrat individuel (décroissance attendue vers 0)",
    x        = "Année t",
    y        = "Provision  t/n V'x  (DT)",
    color    = "N° Contrat"
  ) +
  theme_minimal(base_size = 13)
```

## Provision Initiale vs Capital Assuré

```{r prov_vs_capital}
prov_t0 <- provisions %>%
  filter(t == 0)

ggplot(prov_t0, aes(x = Capital_Initial, y = Provision_t)) +
  geom_point(alpha = 0.4, color = "#E91E63", size = 1.5) +
  geom_smooth(method = "lm", color = "#880E4F", se = TRUE, linewidth = 1.2) +
  scale_x_continuous(labels = comma) +
  scale_y_continuous(labels = comma) +
  labs(
    title    = "Provision initiale (t=0) vs Capital assuré",
    subtitle = "La provision à la souscription = Prime Inventaire",
    x        = "Capital assuré (DT)",
    y        = "Provision initiale 0/n V'x (DT)"
  ) +
  theme_minimal(base_size = 13)
```

## Taux de Provisionnement (Provision / Capital Restant Dû)

```{r taux_provisionement}
provisions_taux <- provisions %>%
  filter(CRD_au_mois_t > 0) %>%
  mutate(Taux_Prov = Provision_t / CRD_au_mois_t * 100)

prov_taux_moy <- provisions_taux %>%
  group_by(t) %>%
  summarise(Taux_Moyen = mean(Taux_Prov, na.rm = TRUE))

ggplot(prov_taux_moy, aes(x = t, y = Taux_Moyen)) +
  geom_line(color = "#FF6F00", linewidth = 1.5) +
  geom_point(color = "#FF6F00", size = 2.5) +
  labs(
    title    = "Taux de provisionnement moyen dans le temps",
    subtitle = "Taux = Provision / CRD  — mesure le poids de la provision par rapport au capital restant",
    x        = "Année t",
    y        = "Taux de provisionnement (%)"
  ) +
  scale_y_continuous(labels = function(x) paste0(round(x, 2), "%")) +
  theme_minimal(base_size = 13)
```

---

# Synthèse

```{r synthese}
synthese <- data.frame(
  Indicateur = c(
    "Nombre de contrats",
    "Prime Pure moyenne",
    "Prime Inventaire moyenne",
    "Prime Commerciale moyenne",
    "Provision moyenne (t=0)",
    "Provision moyenne (dernière année)"
  ),
  Valeur = c(
    nrow(primes),
    paste(round(mean(primes$Prime_Unique_Pure_Calculee, na.rm=TRUE), 2), "DT"),
    paste(round(mean(primes$Prime_Inventaire,           na.rm=TRUE), 2), "DT"),
    paste(round(mean(primes$Prime_Commerciale,          na.rm=TRUE), 2), "DT"),
    paste(round(mean(provisions$Provision_t[provisions$t == 0],          na.rm=TRUE), 2), "DT"),
    paste(round(mean(provisions$Provision_t[provisions$t == max(provisions$t)], na.rm=TRUE), 2), "DT")
  )
)

kable(synthese, caption = "Tableau de synthèse actuarielle", align = c("l", "r"))
```
